【裁判字號】    88,訴,1396
【裁判日期】    890626
【裁判案由】    給付買賣價金
【裁判全文】
臺灣臺南地方法院民事判決  八十八年度訴字第一三九六號
    原      告  世翔熱交換器股份有限公司
    法定代理人  甲○○
    訴訟代理人  丙○○
    被      告  慶光化工實業股份有限公司
    法定代理人  乙○○
    訴訟代理人  蔡弘琳  律師
                蔡進欽  律師
                蘇正信  律師
                楊清安  律師
    受告知人    蘇炳憲        .
                名昴機械工業有限公司      設台北縣三峽鎮○○路二一號一樓
    右  一  人
    法定代理人  林建煌                    住台北縣蘆洲鄉○○村○○路三十
                              .
右當事人間請求履行契約事件，本院判決如左：
    主      文
被告應給付原告新台幣貳佰陸拾貳萬伍仟元，及自民國八十八年一月二十一日起至清
償日止，按年息百分之五計算之利息。
訴訟費用由被告負擔。
本判決於原告以新台幣捌拾柒萬伍仟元為被告供擔保後，得假執行。但被告如於假執
行程序實施前，以新台幣貳佰陸拾貳萬伍仟元為原告預供擔保，得免為假執行。
    事      實
甲、原告方面：
一、聲明：如主文第一項所示，並陳明願供擔保，請准宣告假執行。
二、陳述：
（一）緣訴外人名昂機械工業有限公司（以下簡稱名昴公司）於民國八十四年八月間
      承攬被告之熱水加熱系統工程，該工程包含冷卻器及蓄熱槽各二台係向原告訂
      購，並指定安裝於被告公司，名昴公司與原告之買賣契約約定價金新台幣（下
      同）四百十六萬元。原告業將買賣標的物於八十五年三月間交付被告並安裝完
      成，且獲得台灣省政府勞工處南區勞工檢查所檢查合格。惟名昂公司買賣價金
      尚有三百十二萬五千元尚未給付原告。名昴公司對被亦尚有承攬酬金未請求。
（二）被告與原告於八十六年九月四日訂立協議書，被告同意在原告提供本件系爭買
      賣標的物之竣工証明後，由其負責給付原告前揭名昂公司對原告之欠款，原告
      並同意將欠款減為二百六十二萬五千元。原告亦依約提供前揭竣工證明書。原
      告依據協議書以存證信函向被告催告請求給付所協議之款項，唯仍未獲付款，
      爰依協議書第三條之約定，請求被告給付原告二百六十二萬五千元，及自存證
      信函催告之翌日即八十八年一月二十一日起至清償日止，按年息百分之五計算
      之法定遲延利息。
三、對被告所為抗辯之陳述：
（一）協議書係協議結論非初步搓商：
      按被告辯稱協議書僅係雙方初步磋商，原告否認之。且自協議書內容條例清楚
      ，雙方權利義務明確，更無保留條款亦足明瞭，其係確切結論。且協議書第三
      點載明「世翔提供竣工証明後，甲方立即支付乙方」、第四點：「所有訴訟糾
      紛同意在此協議後完全和解結束」，考其用詞「立即」、「在此協議後」均明
      確表明該協議書非暫時磋商而係結論。
（二）受告知人蘇炳憲有簽訂協議書之代理權：
      被告抗辯蘇炳憲無簽訂協議書之代理權，此係卸責之詞。被告既自認兩造有蹉
      商，又自認有原告交付竣工証明後代付款項之情，是要名昂公司同意而已，而
      此均由蘇炳憲出面協商，被告如何能否認其無代理權。此再佐以被告公司曾將
      協議書交給名昂公司，倘蘇柄憲無代理權，協議書對被告不生效力，被告何須
      與名昂公司聯繫？凡此種種，其抗辯所謂無代理權之事委不足採。
（三）被告辯稱協議書簽字之被告公司財務副理蘇炳憲無代表公司簽名之權，惟查經
      理人有為商號管理事務及為其簽名之權，且經理人對第三人之關係視為其為有
      管理上一切必要行為之權，民法第五百五十三條、第五百五十四條訂有明文，
      蘇炳憲為公司副總經理，自有為其簽字之權。再者，証人陳樹山亦証陳協議時
      總經理蘇文雄有在現場，此與証人粘炳煌証詞吻合，足証蘇炳憲確是在公司授
      權下簽立協議書。即使被告抗辯其無代理權，原告亦可主張表見代理，因總經
      理在場知蘇炳憲代理協商而不為反對之意思表示也。
四、證據：提出買賣契約書影本一件、竣工合格證影本二件、協議書影本二件、信緯
    國際法律事務所八十八年一月十八日八八緯權字第０一一八號催告函及掛號郵件
    收件回執影本各一件、並聲請訊問證人即被告公司財務部副總經理蘇炳憲、被告
    公司總工程師陳樹山、原告公司總經理粘炳煌。
乙、被告方面：
一、聲明：
（一）駁回原告之訴。
（二）如受不利之判決，願供擔保請准宣告免為假執行。
二、陳述：
（一）原告提出協議書第三條固載明：「乙方（即原告）同意就甲方（即被告）代表
      名昂將第二項貨款減為二百六十二萬五千元，由甲方負責應付名昂之帳款轉付
      乙方（世翔提供竣工證明後立即交付給乙方）」等語，為此僅係雙方初步蹉商
      而已，尚未達成協議，此由名昂公司於八十六年十月十五日傳真回函說明三內
      述：「．．．本公司（指名昂公司）曾於八十六年九月八日接獲  貴公司（指
      被告）與世翔雙方協議書後，即與  貴公司連繫，  希望了解  貴公司（指被
      告）針對本公司應請領回四百四一十一萬九千九百九十元作何處理，並煩請書
      面詳列處理之金額及本公司尚餘多少金額可請領，可是至今全無下文，是故再
      次行之」等語即明，足見被告公司要求條件須原告公司交付竣工證明，始願代
      名昂公司付款，惟仍須俟名昂公司同意被告代付款項，自應付款項中扣抵始可
      ，並非單純無條件承擔債務，乃被告刻意曲解文句，謂被告已同意其提出竣工
      證明後，即願負責代名昂公司償還債務云云，亦非可採。
（二）卷附協議書第一條甲方（即被告公司）同意乙方（即原告公司）一百一十五萬
      元貸款減為一百萬元立即交付乙方，係針對八十一年間兩造買賣糾紛，原告公
      司同意減價為一百萬元；第二條以下則係被告公司與名昂公司間工程糾紛，兩
      者並無關聯，此由被告公司於簽訂合約書後隨即依約支付第一條約定款項；而
      第二條以下約定關於名昂公司部分，被告公司亦隨即知會名昂公司，請名昂公
      司表示意見可窺一斑，絕非如原告公司主張只須提出竣工證明後被告公司即須
      付款，此外依卷附檢查合格證所示「製作廠及製造年月」載明八十五年一月，
      原告公司本可立即請台灣省政府勞工處南區勞工檢查所開立竣工證明，何竟延
      至協議書簽訂後近十月之期始為之，亦徵此一協議內容，僅止於蹉商而已。
三、證據：提出工程合約書影本一件、名昴公司傳真回函影本一件。
    理      由
一、本件原告起訴主張訴外人名昂公司於八十四年八月間承攬被告之熱水加熱系統工
    程，該工程包含冷卻器及蓄熱槽各二台係向原告訂購，並指定安裝於被告公司，
    名昴公司與原告之買賣契約約定價金四百十六萬元。原告業將買賣標的物於八十
    五年三月間交付被告並安裝完成，且獲得台灣省政府勞工處南區勞工檢查所檢查
    合格。惟名昂公司買賣價金尚有三百十二萬五千元尚未給付原告。而名昂公司對
    被告亦尚有承攬酬金尚未請求。被告與原告於八十六年九月四日訂立協議書，被
    告同意在原告提供本件系爭買賣標的物之竣工証明後，由其負責給付原告前揭名
    昂公司對原告之欠款，原告並同意將欠款減為二百六十二萬五千元。被告亦依約
    提供前揭竣工證明書。原告依據協議書以存證信函向被告催告請求給付所協議之
    款項，唯仍未獲付款，爰依協議書第三條之約定，請求被告給付原告二百六十二
    萬五千元，及自存證信函催告之翌日即八十八年一月二十一日起至清償日止，按
    年息百分之五計算之法定遲延利息等情，被告則自承名昴公司承攬被告熱水加熱
    系統工程，曾向原告購買冷卻器及蓄熱槽各二台，名昴公司積欠原告買賣價金三
    百十二萬五千元，以及兩造曾於八十六年九月四日訂立協議書之事實，惟以被告
    公司給付原告系爭款項，要求條件須原告公司交付竣工證明，始願代名昂公司付
    款，惟仍須俟名昂公司同意被告代付款項，自應付款項中扣抵始可，並非單純無
    條件承擔債務，協議書第一條約定與第二條以下之約定，兩者並無關聯，第二條
    以下約定是關於名昂公司部分，被告公司亦隨即知會名昂公司，請名昂公司表示
    意見可窺一斑，絕非如原告公司主張只須提出竣工證明後被告公司即須付款，原
    告公司本可立即請台灣省政府勞工處南區勞工檢查所開立竣工證明，何竟延至協
    議書簽訂後近十月之八十五年一月始為之，亦徵此一協議內容，僅止於蹉商等語
    ，資為抗辯。
二、原告主張訴外人名昂公司於八十四年八月間承攬被告之熱水加熱系統工程，該工
    程包含冷卻器及蓄熱槽各二台係向原告訂購，並指定安裝於被告公司，名昴公司
    與原告之買賣契約約定價金四百十六萬元。原告業將買賣標的物於八十五年三月
    間交付被告並安裝完成，且獲得台灣省政府勞工處南區勞工檢查所檢查合格。惟
    名昂公司買賣價金尚有三百十二萬五千元尚未給付原告。被告與原告於八十六年
    九月四日訂立協議書，原告已提供被告竣工證明即台灣省政府勞工處南區勞工檢
    查所檢查合格證之事實，業據原告提出買賣契約書、檢查合格證、協議書為證，
    且為被告所自承，另兩造有簽訂上開協議書乙節，亦經證人即被告公司財務部副
    總經理蘇炳憲、被告公司總工程師陳樹山、原告公司總經理粘炳煌證述無訛，自
    堪信原告主張之事實為真正。
三、被告辯稱上開兩造所簽協議書僅係初步蹉商，須得名昴公司同意始生效云云，雖
    經證人即被告公司財務部副總經理蘇炳憲附和其說，惟按：
（一）解釋契約，固須探求當事人立約時之真意，不能拘泥於契約之文字，但契約文
      字業已表示當事人真意，無須別事探求者，即不得反捨契約文字而更為曲解，
      最高法院著有十七年上字第一一一八號判例可資參照。
（二）經查，兩造所訂協議書，其內容為證人即被告公司財務部副總經理蘇炳憲親自
      書寫，甲方為被告公司，乙方為原告公司，被告公司部分由證人蘇炳憲代理簽
      名，原告公司部分由原告公司負責人粘炳煌代理簽名，至於見證人則為被告公
      司總工程師陳樹山，其內容為：「茲由甲方與乙方協議條件如下：一、甲方同
      意乙方壹佰壹拾伍萬貨款減為壹佰萬立即支付乙方。二、甲方代表名昴公司將
      名昴未支付乙方之貨款共參百壹拾貳萬伍仟（其中含壹拾伍萬伍仟元稅款）。
      三、乙方同意就甲方代表名昴將第二項貨款減為貳佰陸拾貳萬伍仟元由甲方負
      責應付給名昴之帳款轉付給乙方（世翔提供竣工證明後）立即支付給乙方。四
      、所有訴訟糾紛同意在此協議後完全和解」。就證人即蘇炳憲是否有權代理被
      告公司簽名而言，查證人蘇炳憲擔任被告公司財務部副總經理，為證人蘇炳憲
      所自承，且為兩造所不爭，按公司之經理人在執行職務範圍內，亦為公司負責
      人，稱經理人者，謂由商號之授權為其管理事務及簽名之人，經理人就所任之
      事務視為有代理商號為原告或被告或其他一切訴訟上行為之權，公司法第八條
      第二項，民法第五百五十三條、第五百五十五條分別定有明文。訊之證人蘇炳
      憲證稱：財務部分是由渠處理，陳樹山因對工程部分較了解，故由渠等出面處
      理：：協議書由渠簽名，因這是公司的事，且渠是財務，故渠出面與原告處理
      等語（見本院八十八年九月十六日準備程序筆錄）；見證人即被告公司總工程
      師陳樹山亦證稱：當場有蘇炳憲、粘炳煌、渠及渠公司總經理乙○○亦有來一
      下，：：協議內容之工程款及付款是蘇炳憲處理的，是因為公司內由蘇炳憲負
      責處理系爭工程及款項，故由蘇炳憲處理等語（見同上筆錄），堪認有關兩造
      及名昴公司間系爭工程及款項等事務，均由蘇炳憲主管，自屬證人蘇炳憲執行
      職務權限範圍內之事項，證人蘇炳憲依法有代理被告簽立系爭協議書之權限，
      況兩造簽立協議書當時，被告公司之負責人即總經理人乙○○亦有在場，堪認
      蘇炳憲係在已得被告公司之授權之下，始與原告訂立系爭協議書，被告辯稱蘇
      炳憲無權與原告訂立系爭協議書云云，不足採信。
（三）次按債務人怠於行使其權利時，債權人因保全債權，得以自己之名義，行使其
      權利，但專屬於債務人本身者，不在此限，民法第二百四十二條定有明文。又
      稱和解者，謂當事人約定，互相讓步，終止爭執或防止爭執發生之契約。和解
      有使當事人所拋棄之權利消滅及使當事人取得和解契約所訂明權利之效力，民
      法第七百三十六條、第七百三十七條分別定有明文。查，兩造訂系爭協議書之
      緣由，據證人即原告公司負責人粘炳煌證稱：被告公司擴建工程，由名昴公司
      得標，但名昴公司沒有工廠，無法取得工檢合格證，被告知道名昴公司沒有製
      造能力，故由名昴公司向原告訂購二個加壓熱水糟，二個熱交換器，總價金是
      四百萬元，：：名昴公司付了百分之三十之訂金，之後款項皆沒有履行，依合
      約約定原告製造並安裝、檢查，原告有安裝完畢，檢查分二部分，一為熔接、
      鑄造，第二部分為竣工檢查，第一部分交付以前已通過檢查，因為名昴公司沒
      有付款，故沒再處理，就與被告公司討論結果，就簽訂協議書，時間在八十六
      年九月間，協議結論因被告公司另自行向原告購買一台熱交換器一百多萬元，
      此部分有經過訴訟，結果原告勝訴，而名昴公司部分，被告因無竣工檢查，故
      不能開工，：：第一部分折讓為一百萬元，第二部分尚有三百多萬元貨款折讓
      為二百六十二萬五千元，但原告要提供竣工證明交予被告公司，第一項部分被
      告公司簽訂協議書十五日內已履行，第二項部分原告公司已經交付被告竣工證
      明，工廠開工一年多了等語（見同上筆錄）。至於證人即被告公司財務部副總
      經理蘇炳憲亦證稱：被告公司有一個擴建工程，名昴公司依據渠等之發包作業
      程序來參與投標且得標，承攬渠等工廠設備系統之安裝，：：因名昴公司有部
      分沒有依照合約，尚有尾款百分之二十約三百多萬元未付，渠等找名昴公司處
      理未完成部分，名昴公司拖延不處理，渠等就另接洽高雄的銘榮元實業有限公
      司（設高雄縣大寮鄉○○村○○街三十一號，負責人廖保銘），：：協議內容
      即卷附協議書甲方慶光公司由渠簽名，乙方世翔公司由粘炳煌簽名，陳樹山是
      見證人，第一項部分一百十五萬元是原告主動降低十五萬元，含稅一百十五萬
      元減為含稅一百萬元，名昴公司部分渠提議由原告與名昴公司承擔被告公司一
      百萬元之損失，是因為原告賣給名昴公司之產品有瑕庛，故渠提議他們要共同
      承擔被告公司損失；一百萬元之損失由名昴公司得向被告公司請求的尾款百分
      之二十部分扣抵：：等語（見同上筆錄），見證人即被告公司總工程師陳樹山
      亦證稱：系爭工款是以一千七百萬元發包，工程內容熱水系統之配置工程，完
      工後工程有缺失，通知名昴公司亦沒來處理，尚有三百多萬元報酬金未付名昴
      公司，工程中之二個配件是名昴公司向原告購買，原告公司交名昴公司之設備
      有瑕疵，包含在名昴公司的工程瑕疵範圍內，這兩個熱交換器部分由被告另找
      高雄銘榮元實業有限公司另訂作二個熱交換器代替原告所出售之交換器，其他
      部分之瑕疵由被告自己處理，：：名昴公司與原告互不信任，為了怕影響公司
      形象，且原告亦來被告公司希望被告公司將應付名昴公司之尾款給付給原告公
      司：：談的內容不記得了，但結論是名昴公司有違約要扣款，蘇炳憲同意損失
      部分要扣一百萬元，：：等語（見同上筆錄）。依上述三名證人所述，兩造訂
      立系爭協議書是因被告尚有百分之二十約三百多萬元之工程款，尚未給付名昴
      公司，而名昴公司因系爭工程亦積欠原告價金三百十二萬五千元，原告欲代位
      名昴公司向原告請求百分之二十即三百多萬元之工程款，而原告公司因名昴公
      司未付款不辦理竣工檢查合格證，致被告無法開工，因而兩造始於八十六年九
      月四日協議如解決，參酌協議書第二項約定：「甲方（被告）代表名昴公司將
      名昴未支付乙方（原告）之貨款共參百壹拾貳萬伍仟（其中含壹拾伍萬伍仟元
      稅款）。」第三項約定：「乙方同意就甲方代表名昴將第二項貨款減為貳佰陸
      拾貳萬伍仟元由甲方負責應付給名昴之帳款轉付給乙方（世翔提供竣工證明後
      ）立即支付給乙方。」以及上開證人之證言可知，兩造於當場已達成協議結論
      ，即確認名昴公司應付原告之貨款為三百十二萬五千元，而被告同意原告行使
      代位權，由被告將應付名昴公司之工程款直接支付給原告，再名昴公司因工程
      上有瑕疵，業經被告將瑕疵之一部分轉請銘榮元實業有限公司修補，一部分則
      由被告自行修補，兩造協商同意被告修補瑕疵部分之費用金額為一百萬元，由
      被告應付之工程款中抵銷，餘額為二百六十二萬五千元，於原告提供被告竣工
      證明後，被告立即支付原告，另參以協議書第四項約定：「所有訴訟糾紛同意
      在此協議後完全和解」，堪認系爭協議書仍兩造間就原告代位權之行使所成立
      之和解契約，雙方和解名昴公司應負工程瑕疵責任之金額為一百萬元，由被告
      行使抵銷權，於工程款內抵銷扣除，則被告對於名昴公司已無任何工程瑕疵修
      補或賠償請求權可言甚明。系爭協議書既係兩造所成立之和解契約，揆諸上開
      規定，原告自得依協議書之約定向被告請求履行契約。
（四）依前所述，堪認系爭協議書仍兩造間就原告代位權之行使所成立之和解契約，
      觀之協議書全文，均無隻字語提及「系爭協議書須得名昴公司同意始生效力」
      、「須名昴公司與原告共同向被告請款」之約定，況協議書內容由被告方面之
      代理人蘇炳憲書寫，如兩造有此約定，自可由蘇炳憲書於其內，協議書既無上
      述限制原告行使權利之約定，按諸首揭判例意旨，殊不容被告反捨契約之文字
      而任意曲解，被告辯稱上開兩造所簽協議書僅係初步蹉商，須得名昴公司同意
      始生效云云，自無可採。至於被告所提出名昴公司傳真回函，仍被告於兩造和
      解成立後再私下自行去函告知名昴公司有關兩造協議之事，對兩造簽立之有效
      協議不生影響。
四、依兩造所訂協議書三項約定：「乙方同意就甲方代表名昴將第二項貨款減為貳佰
    陸拾貳萬伍仟元由甲方負責應付給名昴之帳款轉付給乙方（世翔提供竣工證明後
    ）立即支付給乙方。」被告自承原告業經將竣工證明即台灣省政府勞工處南區勞
    工檢查所檢查合格證提供被告，並有檢查合格證在卷可稽，則被告自應依約給付
    原告二百六十二萬五千元。原告已於委由信緯國際法律事務所於八十八年一月十
    八日去函催告被告給付約定款項，被告於八十八年一月二十日收受上開催告函，
    有原告提出之信緯國際法律事務所八十八年一月十八日八八緯權字第０一一八號
    催告函及掛號郵件收件回執附卷可考，且為被告所不爭，從而，原告依協議書第
    三條之約定，請求被告給付原告二百六十二萬五千元，及自存證信函催告之翌日
    即八十八年一月二十一日起至清償日止，按年息百分之五計算之法定遲延利息，
    即屬有據，應予准許。
五、兩造陳明願供擔保以代釋明，聲明宣告假執行或免為假執行，經核均與規定相符
    ，爰分別酌定相當之擔保金額予以宣告。
六、因本案事證已臻明確，兩造其餘主張陳述及所提之證據，均毋庸再予審酌，附此
    敘明。
據上論結，本件原告之訴為有理由，依民事訴訟法第七十八條、第三百九十條第二項
、第三百九十二條，判決如主文。
中      華      民      國    八十九    年      六      月    二十六  日
                                臺灣臺南地方法院民事第三庭
~B法      官  鄭  彩  鳳
右為正本係照原本作成
如對本判決上訴，須於判決送達後廿日內向本院提出上訴狀
中      華      民      國    八十九    年      六      月     二十六   日
~B法院書記官  王  冬  荷


司法院資訊處製作；財團法人民間司法改革基金會備份。
